臺灣高等法院民事判決　　　　　　　　 100年度重上字第31號
上　訴　人　廖學志
訴訟代理人　梁裕勝律師
被上訴人　　江大南
訴訟代理人　粘舜權律師
　　　　　　鍾欣惠律師
上列當事人間請求塗銷抵押權登記事件，上訴人對於中華民國99
年11月18日臺灣板橋地方法院99 年度重訴字第236號第一審判決
提起上訴，本院於100年3月30日言詞辯論終結，判決如下：
    主  文
上訴駁回。
第二審訴訟費用由上訴人負擔。
    事  實 及 理 由
一、按「確認法律關係之訴，非原告有即受確認判決之法律上利
    益者，不得提起之；確認證書真偽或為法律關係基礎事實存
    否之訴，亦同。前項確認法律關係基礎事實存否之訴，以原
    告不能提起他訴訟者為限。」，民事訴訟法第247條第1項、
    第2 項定有明文。又所謂即受確認判決之法律上利益，係指
    法律關係之存否不明確，原告主觀上認其在法律上之地位有
    不安之狀態存在，且此種不安之狀態，能以確認判決將之除
    去者而言，若縱經法院判決確認，亦不能除去其不安之狀態
    者，即難認有受確認判決之法律上利益（最高法院52年臺上
    字第1240號判例意旨參照）。查被上訴人主張如原審訴之聲
    明第1項所示，於民國94 年經臺北縣板橋地政事務所以板登
    字第323890號收件，94年6月1日登記，擔保債權總金額新臺
    幣（下同 ）600萬元消費借貸之普通抵押權（下稱系爭抵押
    權）不存在，經上訴人否認，而與被上訴人間互有爭執，即
    係法律關係存否之爭執，則被上訴人提起本件確認訴訟，自
    有即受判決之法律上利益，核與民事訴訟法第247條第1項之
    規定並無不合。且本件非法律關係基礎事實存否之爭，並無
    民事訴訟法第247條第2項之適用，應予敘明。
二、被上訴人主張：
  (一)被上訴人所有坐落新北市○○區○○段387地號，面積121平
    方公尺，權利範圍3分之1之土地及其上同段1456建號，門牌
    號碼為新北市○○區○○街146號，面積80.02平方公尺，權
    利範圍全部之房屋（下稱系爭不動產），於94年6月1日經新
    北市板橋地政事務所64年收件字號為板登字第323890號，於
    民國94年6 月1日所登記之擔保債權總金額新臺幣600元之普
    通抵押權（下稱系爭抵押權）予上訴人廖學志及原審共同被
    告李安珠、江錦良、江淑君等三人之被繼承人江春發。惟被
    上訴人與上訴人廖學志及訴外人江春發間無債權債務關係，
    依據抵押權之從屬性，系爭抵押權即無由成立。被上訴人爰
    基於確認訴訟法律關係、民法第767 條妨害除去請求權法律
    關係，請求判決如原審訴之聲明第1項、第2項所載。江春發
    已死亡，上訴人李安珠、江錦良、江淑君等三人為其繼承人
    ，被上訴人自得以三人為被告，請求判決上開抵押權不存在
    ，並應將上開抵押權設定登記塗銷。
  (二)善元堂係被上訴人所設立並擔任宮主，於68年間遷至新北市
    ○○區○○街28號之 4信徒祭拜兼辦理法事，該處亦為被上
    訴人住處，其後於70年間被上訴人再購買新北市○○區○○
    街68巷29號1 樓，因信徒漸漸增加，遂於83年間再購買系爭
    不動產，資金來源係被上訴人出資大部分，再加上信眾捐款
    。當時信眾之捐款純粹是捐贈贊助被上訴人購屋，法律上屬
    於贈與，而無所謂之信託登記於被上訴人名下情事。被上訴
    人與上訴人廖學志與訴外人江春發確實無任何消費借貸關係
    存在，事後發現設定金額為600萬元，且為何設定600萬元，
    被上訴人亦不知悉。江春發之繼承人李安珠等三人亦已具狀
    表示本件抵押權確實無消費借貸關係，而同意被上訴人之請
    求，此足證被上訴人主張為真。
  (三)證人廖炳華、陳志成均證述沒有借款600 萬元之債務等語。
    另證人即被上訴人配偶江陳凰娥亦證述系爭不動產購買資金
    來源，包含被上訴人在國泰街經營善元堂累積款項約180 萬
    元，加上被上訴人再提出50萬元，合計約230 萬元，不足之
    數由信眾捐款集資所購買，因善元堂係被上訴人所創設，並
    為堂主，故該不動產登記在被上訴人名下。
  (四)至於上訴人等主張與被上訴人有信託關係存在，並舉證人趙
    森勇等人為證，惟證人趙森勇證述：「（買系爭房地的過程
    ，你是否有跟被上訴人就你的捐款有何約定？（如土地房屋
    要如何登記）我有捐款5 萬多元，捐款時沒有約定捐款後房
    屋過戶在原告名下。我捐款的時候也沒有約定。」等語。此
    外，證人等多僅證述有開會決議，至於信託關係究係何人與
    被上訴人間，其信託內容又為何？均未為任何陳述，且就上
    訴人所提出之會議記錄，亦無任何信託關係決議之紀錄，亦
    無任何設定抵押權決議之紀錄，且證人等均係站在上訴人方
    面之立場陳述，本有偏頗之虞，屬被上訴人之敵對性證人，
    應有相關之補強證據如會議紀錄，始能證明陳述為真；且上
    訴人所提出之捐款明細，係善元堂增建捐款明細，並非購屋
    捐款明細，且總收入為6,309,400元，共支出1,887,414元，
    結餘4,421, 986元，與上訴人所主張之捐款目的與金額均不
    相同，與證人所述亦不相符。倘認為二造間仍有信託關係存
    在，然而有無信託關係與抵押權不存在應予以塗銷係屬二事
    ，即使有信託關係，但無借款存在之抵押權，仍屬抵押權不
    存在，應予以塗銷。爰依確認訴訟法律關係、民法第767 條
    妨害除去請求權之法律關係提起本訴等語。
  (五)於原審聲明：1.確認上訴人廖學志及上訴人李安珠、江錦良
    、江淑君等三人之被繼承人江春發就被上訴人所有坐落板橋
    市○○段387地號，面積121平方公尺，權利範圍3分之1之土
    地及坐落其上門牌號臺北縣板橋市○○街146號，面積80.02
    平方公尺，權利範圍全部之房屋（即系爭不動產），於94年
    經臺北縣板橋地政事務所以板登字第323890號收件，94年 6
    月 1日登記，擔保債權總金額陸佰萬元消費借貸之普通抵押
    權（即系爭抵押權）不存在。2.上訴人等應將第一項之普通
    抵押權塗銷。
三、上訴人則以：
  (一)系爭不動產係善元堂管理委員會委員及信眾共同出資750 萬
    元購買，於86年間完成登記，信託登記在被上訴人名下，出
    資金額如善元堂增建工程捐獻芳名錄所載，上址成立善元堂
    管理委員會，主任委員洪志麟，委員名冊如善元堂職務人員
    一覽表，善元堂管理委員會為防止被上訴人占為己有或私下
    出售他人，才會設定抵押權 600萬元給伊，伊係善元堂的榮
    譽主委，代表所有會員及信眾，保護善元堂管理委員會之資
    產，伊係受託，被上訴人才會於94年同意設定抵押權給伊，
    系爭不動產乃委員及信眾共同捐獻所購買的廟宇，為共同信
    仰的地方，被上訴人意圖將信眾出資購買的房地占為己有，
    才提起本件訴訟，被上訴人請求塗銷抵押權顯無理由。
  (二)善元堂管理委員會在購買上該系爭不動產前，經過多次開會
    ，以當時善元堂管理委員會現有資金 180餘萬元，而系爭不
    動產要價 750萬元，善元堂管理委員會向全體委員募集資金
    及安座經費，就開會決定購買上開房地及募集資金的過程，
    有板橋善元堂管理委員會會議安座經費紀錄可稽，善元堂管
    理委員會因未向主管機關寺廟登記，善元堂管理委員會就將
    系爭不動產信託登記在被上訴人名下，出資金額如善元堂增
    建工程捐獻芳名錄所載，善元堂管理委員會為了防止被上訴
    人將系爭不動產占為己有或私下出售他人，經開會決定，將
    系爭不動產設定抵押權給伊，伊代表所有委員及信眾保護善
    元堂管理委員會之資產，被上訴人也知道係受託登記，才會
    於94年設定抵押權給伊，如果系爭不動產是被上訴人所有，
    被上訴人豈會同意設定抵押權給伊，上訴人請求塗銷抵押權
    ，顯然違背設定抵押權的協議，被上訴人請求顯無理由。
  (三)證人趙森勇、廖炳華、陳志成、莫錦盟、吳麗雪、陳鴻英、
    張阿鑑、陳燕雪等人均證稱信眾是捐獻給善元堂管理委員會
    ，是捐給清水祖師等神明，購買系爭不動產是作為供奉神明
    的場所，證人趙森勇、廖炳華、陳志成、莫錦盟又證稱設定
    抵押權係經過善元堂管理委員會開會決定，以防止被上訴人
    出售上開房地等語，證人江陳鳳娥稱善元堂管理委員會就是
    被上訴人所有，信眾捐錢捐給善元堂管理委員會即捐給被上
    訴人等語，惟查江陳鳳娥是被上訴人的配偶，江陳鳳娥將善
    元堂管理委員會與被上訴人認定為同一人，顯然與事實不符
    ，如果是被上訴人與善元堂同一人時，被上訴人何必以其子
    江伯煌的名義捐款給善元堂，足見江陳鳳娥所說不實，不足
    採信等語，資為抗辯。
  (四)於原審答辯聲明：被上訴人之訴駁回。
四、原審為被上訴人勝訴之判決，被上訴人不服提起上訴，其上
    訴聲明：原判決不利於上訴人部分廢棄，上開廢棄部分，被
    上訴人在第一審之訴駁回（原審共同被告李安珠、江錦良、
    江淑君對其等敗訴部分未聲明不服，已確定），被上訴人之
    答辯聲明：上訴駁回。
五、兩造不爭執之事實：善元堂係被上訴人所設立並擔任宮主，
    系爭不動產因大部分資金係以善元堂信眾之捐款（被上訴人
    亦以其子江伯煌之名義捐款50萬元）購得做為善元堂址，並
    於86年間登記在被上訴人名下，故於94年間由被上訴人提供
    系爭不動產設定系爭抵押權登記予上訴人廖學志及訴外人江
    春發，以防止被上訴人任意出售系爭不動產。
六、被上訴人主張：系爭不動產於94年6月1日設定系爭抵押權予
    上訴人廖學志及原審共同被告李安珠、江錦良、江淑君等三
    人之被繼承人江春發。惟被上訴人與上訴人廖學志及訴外人
    江春發間並無債權債務關係，依據抵押權之從屬性而言，系
    爭抵押權即無由成立。爰依確認訴訟法律關係、民法第 767
    條妨害除去請求權之法律關係提起本訴等語。上訴人則以上
    開情詞置辯。經查：
  (一)按民事訴訟法第277 條規定：「當事人主張有利於己之事實
    者，就其事實有舉證之責任。但法律別有規定，或依其情形
    顯失公平者，不在此限。」次按普通抵押權從屬於債權而存
    在，若債權不存在或確定不發生，則普通抵押權自不能單獨
    而存在，故普通抵押權之成立，以債權已存在為前提，債權
    若不存在，普通抵押權亦不成立。又消費借貸，為要物契約
    ，須以金錢或其他代替物之交付為構成要件，如對於交付之
    事實有爭執，自應由主張已交付之貸與人負舉證責任，此觀
    民法第474 條之規定自明。準此，登記為普通抵押權，則抵
    押人主張抵押債權不存在或未發生，則抵押權人自負有舉證
    證明抵押債權存在之責任。本件被上訴人主張：被上訴人並
    未向上訴人廖學志借款 600萬元，上開抵押債務並不存在，
    上訴人自應塗銷系爭抵押權等語。上訴人則辯稱：系爭不動
    產係善元堂管理委員會全體委員及信眾共同出資購買，以供
    奉清水祖師等神明，並信託登記在被上訴人名下，為了防止
    被上訴人將系爭不動產占為己有或私下出售他人，經開會決
    定，將系爭不動產設定抵押權給上訴人，抵押權經兩造同意
    而設定，是為了保障善元堂管理委員會、管理委員及信眾的
    不動產所有權，被上訴人請求塗銷抵押權，顯然違背設定抵
    押權的協議等語。揆諸上開說明，上訴人自負有舉證證明系
    爭抵押債權存在之責任。
  (二)兩造均不爭執之事實，已如前述，復據證人趙森勇、廖炳華
    、陳志成、莫錦盟、吳麗雪、陳俊宏、張阿鑑、陳燕雪、江
    陳凰娥到庭證述明確（見原審卷第86至92頁），並有土地與
    建物登記簿謄本、土地登記申請書、善元堂資產負債表、善
    元堂增建工程捐獻芳名錄照片、善元堂職務人員一覽表照片
    、善元堂會議記錄、江春發之除戶資料、繼承系統表及全體
    繼承人戶籍謄本（見原審卷第6至14頁、第37至40頁、 第59
    至63頁）附卷可稽，堪信屬實。
  (三)系爭抵押權其擔保權利總金額為 600萬元，債務清償日期為
    依照各個債務契約所約定之清償日期，權利存續期限為無。
    有卷附之抵押權設定契約書影本在卷可稽，為兩造所不爭，
    是上訴人既為抵押權人，自應就其抵押債權存在之事實父舉
    證之責任。
  (四)經查，善元堂係被上訴人所設立並擔任宮主，系爭不動產因
    大部分資金係以善元堂信眾之捐款（被上訴人亦以其子江伯
    煌之名義捐款50萬元）購得做為善元堂址，並於86年間登記
    在被上訴人名下，於94年間由被上訴人提供系爭不動產設定
    系爭抵押權登記予上訴人廖學志及訴外人江春發，以防止被
    上訴人任意出售系爭不動產等情，已如前述，且上訴人廖學
    志自承係為了防止被上訴人將系爭不動產占為己有或私下出
    售他人，而將系爭不動產設定抵押權給上訴人廖學志等情，
    又原審共同被告李安珠、江錦良、江淑君於原審陳明被上訴
    人與上訴人廖學志及訴外人江春發間並未存在債權債務關係
    ，同意被上訴人請求辦理塗銷抵押權登記等語，而上訴人迄
    未能就被上訴人向其借款 600萬元之事實舉證證明，足見被
    上訴人抗辯並未向上訴人廖學志及訴外人江春發借款 600萬
    元，應屬可採，系爭抵押權所擔保之債權並不存在，則系爭
    普通抵押權自不成立。又本件姑不論系爭不動產是否為他人
    所有而信託登記在被上訴人名下，縱使為真，亦係被上訴人
    與他人間之信託關係，應依該信託關係定其權利義務，與系
    爭抵押權之成立與否並不相干。另被上訴人同意設定抵押權
    給上訴人廖學志及訴外人江春發所依據之協議，縱認確如上
    訴人廖學志所稱係為了防止被上訴人將系爭不動產占為己有
    或私下出售他人，此防弊之協議，亦與系爭抵押權所擔保之
    債權 600萬元之存在無涉。是上訴人所辯：信託登記在被上
    訴人名下，為了防止被上訴人將系爭不動產占為己有或私下
    出售他人，經開會決定，將系爭不動產設定抵押權給上訴人
    廖學志，如果系爭不動產是被上訴人所有，被上訴人豈會同
    意設定抵押權給上訴人廖學志，抵押權經兩造同意而設定，
    是為了保障善元堂管理委員會、管理委員及信眾的不動產所
    有權，被上訴人請求塗銷抵押權，顯然違背設定抵押權的協
    議，被上訴人請求塗銷抵押權登記，顯無理由等語，尚乏依
    據，洵無足採。至於有無信託關係為另一法律問題，應循其
    他法律途徑解決。
  (五)基上，被上訴人並未向上訴人及訴外人江春發借款 600萬元
    ，系爭抵押權所擔保之債權並不存在，普通抵押權亦不成立
    ，則系爭不動產設定之系爭抵押權，確有影響妨害被上訴人
    系爭不動產之所有權，則被上訴人依確認訴訟法律關係、民
    法第767 條妨害除去請求權之法律關係，訴請確認系爭抵押
    權不存在並塗銷系爭抵押權登記，為有理由，應予准許。
七、綜上所述，被上訴人主張為可採，上訴人所辯均無可取。是
    則原審判為被上訴人勝訴之判決，於法並無不合。上訴意旨
    指摘原判決不當，求予廢棄改判，為無理由，應予駁回。
八、本件事證已臻明確，兩造其餘攻擊、防禦方法及舉證暨證據
    調查之聲請，經本院審酌後，認對於判決結果均無影響，爰
    不一一論述，併此指明。
九、據上論結，本件上訴為無理由，依民事訴訟法第449條第1項
    、第78條，判決如主文。
中    華    民    國   100    年    4     月    13    日
                  民事第二庭
                      審判長法  官  吳謙仁
                            法  官  李瓊蔭
                            法  官  蘇瑞華
正本係照原本作成。
如不服本判決，應於收受送達後20日內向本院提出上訴書狀，其
未表明上訴理由者，應於提出上訴後20日內向本院補提理由書狀
（均須按他造當事人之人數附繕本）上訴時應提出委任律師或具
有律師資格之人之委任狀；委任有律師資格者，另應附具律師資
格證書及釋明委任人與受任人有民事訴訟法第466條之1第1項但
書或第2項（詳附註）所定關係之釋明文書影本。如委任律師提
起上訴者，應一併繳納上訴審裁判費。
中    華    民    國   100    年    4     月    13    日
                            書記官  高澄純
附註：
民事訴訟法第466條之1（第1項、第2項）：
對於第二審判決上訴，上訴人應委任律師為訴訟代理人。但上訴
人或其他法定代理人具有律師資格者，不在此限。
上訴人之配偶、三親等內之血親、二親等內之姻親，或上訴人為
法人、中央或地方機關時，其所屬專任人員具有律師資格並經法
院認為適當者，亦得為第三審訴訟代理人。